【裁判字號】    99,家上,69
【裁判日期】    990713
【裁判案由】    離婚
【裁判全文】
臺灣高等法院民事判決                  99年度家上字第69號
上  訴  人  甲○○
被上訴人    乙○○
上列當事人間請求離婚事件，上訴人對於中華民國99年1月21日
臺灣臺北地方法院98年度婚字第588號第一審判決提起上訴，經
本院於99年6月22日言詞辯論終結，判決如下：
    主      文
原判決廢棄。
被上訴人在第一審之訴駁回。
第一、二審訴訟費用由被上訴人負擔。
    事實及理由
一、按離婚依起訴時夫之本國法及中華民國法律，均認其事實為
    離婚原因者，得宣告之；但配偶之一方為中華民國國民者，
    依中華民國法律，涉外民事法律適用法第14條定有明文。本
    件兩造因離婚事件涉訟，上訴人係緬甸國人民，被上訴人係
    中華民國國民，依前揭規定，應適用中華民國法律。合先敘
    明。
二、被上訴人主張：上訴人為緬甸國人，兩造於民國（下同）95
    年3月16日結婚，婚後兩造僅曾短暫同住。詎上訴人自96年
    11月間即置被上訴人之生活於不顧，且不知去向，拒絕履行
    同居義務。嗣被上訴人因顏面神經中斷，眼睛長期不能閉合
    ，經多次住院開刀，上訴人從未照顧被上訴人，亦未給付被
    上訴人生活費及醫療費用，顯係惡意遺棄被上訴人於繼續狀
    態中。另因上訴人有外遇，兩造共同生活互相扶持之感情基
    礎顯已破裂，兩造婚姻關係徒具形式，亦有不能維持婚姻之
    重大事由。為此，依民法第1052條第1項第5款及第2項規定
    ，請求判准兩造離婚等語。原審為被上訴人勝訴之判決，被
    上訴人對於上訴人之上訴則聲明駁回上訴。
三、上訴人則以：兩造在高雄佛光山唸書學習時認識，交往1年
    後結婚，上訴人係有心要與被上訴人締結婚姻，並非為取得
    在台永久居留權而利用被上訴人。兩造在外交部辦理結婚登
    記時，即係以上訴人在台北縣新店市○○路所承租之處所為
    住所，惟被上訴人拒絕在台北與上訴人共同生活，反要上訴
    人前往屏東居住，然上訴人在屏東沒有工作機會，乃以台北
    為居住地，以便找到適當工作。故上訴人並非不願與被上訴
    人同居，亦無惡意遺棄被上訴人之情事等語，資為抗辯。原
    審為上訴人敗訴之判決，上訴人不服，提起上訴，並聲明：
    (一)原判決廢棄。(二)被上訴人在第一審之訴駁回。
四、經查上訴人係緬甸國人民，與被上訴人於95年3月16日結婚
    ，於97年2月4日領取在台居留證，現兩造婚姻關係存續中等
    情，有戶籍謄本、中華民國居留證及外僑居留資料查詢可稽
    （見台灣屏東地方法院－下稱屏東地院98年度婚字第177號
    卷第5、6、14頁），且為兩造所不爭執，堪信為真實。
五、按夫妻之一方以惡意遺棄他方在繼續狀態中者，他方得向法
    院請求判決離婚，民法第1052條第1項第5款定有明文。又按
    夫妻之住所，由雙方共同協議之；未為協議或協議不成時，
    得聲請法院定之，民法第1002條第1項亦定有明文。依此規
    定，夫妻之住所非必以夫或妻之住所為住所。又夫妻互負同
    居之義務，為同法第1001條所明定，夫妻之一方無正當理由
    而與他方別居，固屬違背同居義務，惟所謂以惡意遺棄他方
    ，不僅須有違背同居義務之客觀事實，並須有拒絕同居之主
    觀情事始為相當（最高法院40年台上字第91號判例意旨參照
    ）。經查：
  (一)兩造婚後並未約定住所，此為被上訴人所自承（見屏東地院
    98年度婚字177號卷第31、38頁，原審卷第16、23頁）。又
    據被上訴人陳稱：兩造結婚時，被上訴人住高雄佛光山，上
    訴人住台北，婚後曾於95年10月間在台中居住2、3個月，因
    上訴人無法負擔房租，要回台北找工作，乃請被上訴人一同
    到台北居住，但被上訴人認為兩造工作均未確定，不宜同時
    前往，宜俟上訴人工作穩定後，被上訴人再到台北，因而於
    96年初返回屏東娘家居住，上訴人則回台北居住、工作等語
    （見屏東地院98年度婚字177號卷第30、31、38頁，原審卷
    第16頁）。由此堪認兩造婚後原居住於台中共同生活，嗣因
    家庭經濟因素，乃合意被上訴人暫時回屏東娘家居住，上訴
    人則在台北居住並求職，俟上訴人工作穩定後，再將被上訴
    人接回台北共同生活。是尚難僅因上訴人拒絕前往屏東與被
    上訴人同居，即認上訴人違背同居義務。
  (二)經內政部入出國及移民署專勤事務第一大隊台北縣專勤隊派
    員查訪結果，上訴人目前從事建築裝璜工作，每月收入約2
    萬元，因工作關係，與上訴人之表哥全家5人同住於台北縣
    新店市，此有該專勤隊98年7月1日移署專一北縣良字第0980
    988094號函、訪查紀錄表及照片可稽（見屏東地院98年度婚
    字第177號卷第25至27頁）。又上訴人一再表示願意與被上
    訴人在台北共同生活（見屏東地院98年度婚字177號卷第34
    頁、原審卷第18頁、本院卷第5、17頁背面），惟被上訴人
    亦一再表示不願意到台北與被上訴人同居（見原審卷第18、
    22頁，本院卷第17頁背面），足見兩造固就夫妻之住所無法
    達成協議，然上訴人顯無拒絕同居之主觀情事。依前揭說明
    ，難謂上訴人有惡意遺棄被上訴人之情事。
  (三)被上訴人雖又主張其因顏面神經中斷，多次住院開刀，然上
    訴人從未照顧被上訴人，亦未負擔被上訴人之醫療費用及生
    活費用，顯係惡意遺棄被上訴人於繼續狀態中等語；惟亦為
    上訴人所否認。經查上訴人自認其開刀後，被上訴人確曾前
    往探視（見原審卷第17頁）。上訴人雖未留下照顧被上訴人
    ，亦未負擔被上訴人之醫療費及生活費用，然上訴人主張其
    因支付結婚費用而負債，自97年2月間取得在台居留證之後
    ，始能在台工作而有收入以清償債務等情，此為被上訴人所
    不爭執，則依上訴人之經濟狀況，難認其有資力可供負擔被
    上訴人之醫療費及生活費用。又兩造分別居住於台北、屏東
    ，而上訴人須在台北工作以維生計，被上訴人在屏東則有家
    人照顧，復經參諸被上訴人之母潘鍾玉燕因反對兩造結婚，
    於上訴人至屏東探視被上訴人時，對上訴人亦不予理會，此
    經證人潘鍾玉燕證述屬實（見屏東地院98年度婚字177號卷
    第32至33頁），顯見被上訴人之家人並不歡迎上訴人，依其
    情節，亦難期待上訴人留在屏東照顧被上訴人。是被上訴人
    執此主張遭上訴人惡意遺棄，亦不足取。
  (四)依上所述，兩造分別居住於台北、屏東，乃肇因於上訴人之
    工作需要及家庭經濟因素所致，而上訴人一再表示願意與被
    上訴人在台北共同生活，然因被上訴人執意居住於屏東，致
    兩造現仍處於分居狀態中，核其情形，難謂係上訴人拒絕履
    行夫妻同居義務。故被上訴人主張其遭上訴人惡意遺棄在繼
    續狀態中，並據以訴請離婚，於法未合，不應准許。
六、又按有民法第1052條第1項各款以外之重大事由，難以維持
    婚姻者，夫妻之一方得請求離婚；但其事由應由夫妻之一方
    負責者，僅他方得請求離婚，同條第2項定有明文。依此規
    定意旨觀之，必構成離婚之重大事由，有可歸責於夫妻之一
    方，始得由他方請求離婚。被上訴人雖主張兩造間之婚姻因
    可歸責於上訴人之重大事由，致無法維持等語；惟為上訴人
    所否認。經查兩造自96年間分居迄今，最初係肇因於上訴人
    之工作需求及家庭經濟因素，現則係因兩造就夫妻住所無法
    達成協議，已如前述，核其情形，難認係可歸責於上訴人之
    事由所致。被上訴人雖又主張上訴人有外遇，並提出行動電
    話通話明細為證（見本院卷第24頁），惟亦為被上訴人所否
    認，而依上開行動電話通話明細所示，並不能證明上訴人有
    與其他女子為不正當交往之事實，是被上訴人所為此部分之
    主張，亦不足取。被上訴人執此訴請離婚，於法亦有未合，
    不應准許。
七、綜上所述，被上訴人依民法第1052條第1項第5款及第2項之
    規定，請求判准兩造離婚，為無理由，應予駁回。從而，原
    審為上訴人敗訴之判決，自有未洽，上訴意旨指摘原判決不
    當，求予廢棄改判，為有理由，應予准許。
八、至兩造其餘之攻擊或防禦方法及未經援用或進行調查之證據
    ，經本院斟酌後，認為均不足以影響本判決之結果，自無予
    以調查或逐一詳予論駁之必要。附此敘明。
九、據上論結，本件上訴為有理由，依民事訴訟法第450條、第
    78條，判決如主文。
中    華    民    國    99    年    7    月    13    日
                    民事第四庭
                        審判長法  官  張劍男
                              法  官  陳靜芬
                              法  官  彭昭芬
正本係照原本作成。
如不服本判決，應於收受送達後20日內向本院提出上訴書狀，其
未表明上訴理由者，應於提出上訴後20日內向本院補提理由書狀
（均須按他造當事人之人數附繕本）上訴時應提出委任律師或具
有律師資格之人之委任狀；委任有律師資格者，另應附具律師資
格證書及釋明委任人與受任人有民事訴訟法第466條之1第1項但
書或第2項（詳附註）所定關係之釋明文書影本。如委任律師提
起上訴者，應一併繳納上訴審裁判費。
中    華    民    國    99    年    7    月    13    日
                              書記官  丁華平
附註：
民事訴訟法第466條之1（第1項、第2項）：
對於第二審判決上訴，上訴人應委任律師為訴訟代理人。但上訴
人或其他法定代理人具有律師資格者，不在此限。
上訴人之配偶、三親等內之血親、二親等內之姻親，或上訴人為
法人、中央或地方機關時，其所屬專任人員具有律師資格並經法
院認為適當者，亦得為第三審訴訟代理人。

司法院資訊處製作；財團法人民間司法改革基金會備份。
